【裁判字號】    89,訴,1091
【裁判日期】    901023
【裁判案由】    拆屋還地
【裁判全文】
臺灣彰化地方法院民事判決  八十九年度訴字第一○九一號
    原      告  乙○○
    訴訟代理人  李淵源律師
    被      告  甲○○
    訴訟代理人  洪宗仁律師
右當事人間請求返還房屋事件，本院判決如左：
    主      文
被告應將坐落彰化縣員林鎮○○段六二九之五地號土地上如附圖所示２─３─１０─
─２連線部分面積六．０七平方公尺、３─４───９─１０─３連線部分面積四
五．六一平方公尺之建物予以拆除，及Ａ─２───Ａ連線部分面積三．六五平
方公尺、４─５─６──４連線部分面積五．四五平方公尺之水泥地予以剷除，並
將各該部分之土地返還予原告。
被告應將坐落彰化縣員林鎮○○段六二九之一地號土地上如附圖所示──８─９
─連線部分面積三六．二三平方公尺之建物予以拆除，及─６─７─８─連線
部分之水泥地予以剷除，並將各該部分之土地返還予原告。
訴訟費用由被告負擔。
本判決於原告以新台幣貳拾捌萬元為被告供擔保後，得為假執行；但被告於假執行程
序實施前，以新台幣捌拾參萬貳仟玖佰拾元為原告供擔保後，得免為假執行。
    事      實
甲、原告方面：
一、聲明：除供擔保金額外，如主文第一、二項所示。
二、陳述：
  （一）原告所有、坐落彰化縣員林鎮○○段第六二九之一、第六二九之五地號土地
        上之同段五四六建號即門牌彰化縣員林鎮○○路○段一巷九十號建物，係訴
        外人石淑惠於民國七十八年間興建，再於八十二年間增建，嗣由原告於八十
        四年間向石淑惠買得上開建物，並向訴外人張良浚買得該建物所坐落之系爭
        第六二九之一、第六二九之五地號兩筆土地。而張良浚係於七十七年十二月
        十九日向張良鈗買得系爭第六二九之五地號土地，連同其所繼承取得之第六
        二九之一地號土地，一併提供石淑惠興建五四六建號房屋。故而縱使被告所
        有之建物係原土地所有權人張良鈗於七十八年間所興建，惟因原告所有之土
        地與建物，並非張良鈗興建並所有；且被告係同時購買土地及建物，原告亦
        同時購買土地及建物，均未合新修正之民法第四百二十五條之一所定「將土
        地及房屋分開同時或先後讓與相異之人」及最高法院六十四年台上字第一一
        ０號及四十八年台上字第一四五七號判決要旨所稱「將土地及房屋分開同時
        或先後出賣之情形」之要件，則被告自不得依新修正之民法第四百二十五條
        之一及最高法院六十四台上字第一一０號、四十八年台上字第一四五七號判
        決要旨繼績使用系爭土地。
  （二）被告無任何權源而占有系爭土地，為此本於民法第七百六十七條之規定請求
        判決如聲明。
三、證據：提出土地登記簿謄本二件、地籍圖一件、建物測量成果圖二件及建築改良
          物登記簿謄本一件為證，並請求囑託內政部土地測量局鑑測。
乙、被告方面：
一、聲明：如主文所示。
二、陳述：
  （一）兩造所有建物均係於民國七十八年間，由訴外人張良鈗、石淑惠為起造人同
        時興建，並有合法保存登記，嗣被告於八十三年間輾轉受讓其中一筆土地及
        地上建物，則被告在自己土地上有系爭建物，不可能無權占有原告之土地。
  （二）被告所有之系爭第五四五建號房屋，於八十年三月二十五日曾登記於張良浚
        名下，而被告所有之系爭系爭第六二九之一、第六二九之五地號兩筆土地，
        亦分別於七十六年十月十五日及七十八年一月十一日登記於張良浚名下，至
        八十四年間始出買登記至原告名下，準此，系爭被告所有之建物及其占用之
        土地曾同屬一人即張良浚所有甚明，故縱因測量而認被告之建物係建築於原
        告土地上，惟該兩筆土地及建物係同一建照核淮，土地並均為張良浚所有，
        則建物與原告之土地曾同屬張良浚所有，依民法第四百二十五條之一規定，
        及最高法院六十四台上字第一一０號、四十八年台上字第一四五七號判例意
        旨參照，原告即不得以無權占有之法律關係請求。
  （三）況原告及被告之建物係同時建築，應認當時基地之所有人有互為同意使用，
        方符誠信原則。
三、證據：提出使用執照影本一件、土地及建築改良物登記簿謄本各一件、土地登記
          簿謄本一件、地籍套繪竣工圖影本一件及最高法院八十四年度台上字第二
          ０二三判決要旨影本一件為證。
丙、本院依聲請囑託內政部土地測量局鑑測及依職權訊問證人石淑惠及張良浚。
    理    由
一、本件原告起訴主張：系爭坐落彰化縣員林鎮○○段第六二九之一、同段第六二九
    之五地號兩筆土地為原告所有，被告無任何權源而占有上開土地各如附圖所示
    ──８─９─連線部分面積三六．二三平方公尺及─６─７─８─連線
    部分，及如附圖所示２─３─１０──２連線部分面積六．０七平方公尺、３─
    ４───９─１０─３連線部分面積四五．六一平方公尺，及Ａ─２──
    ─Ａ連線部分面積三．六五平方公尺、４─５─６──４連線部分面積五．四
    五平方公尺，為此本於民法第七百六十七條之規定請求被告拆除地上物並返還上
    開占用土地予原告等語。被告則以：兩造所有建物均係於七十八年間，由訴外人
    張良鈗、石淑惠為起造人同時興建，並有合法保存登記，嗣被告於八十三年間輾
    轉受讓其中一筆土地及地上建物，則被告在自己土地上有系爭建物，不可能無權
    占有原告之土地；被告所有之系爭第五四五建號房屋，於八十年三月二十五日曾
    登記於張良浚名下，而被告所有之系爭系爭第六二九之一、第六二九之五地號兩
    筆土地，亦分別於七十六年十月十五日及七十八年一月十一日登記於張良浚名下
    ，至八十四年間始出買登記至原告名下，準此，系爭被告所有之建物及其占用之
    土地曾同屬一人即張良浚所有甚明，故縱因測量而認被告之建物係建築於原告土
    地上，惟該兩筆土地及建物係同一建照核淮，土地並均為張良浚所有，則建物與
    原告之土地曾同屬張良浚所有，依民法第四百二十五條之一規定，及最高法院六
    十四台上字第一一０號、四十八年台上字第一四五七號判例意旨參照，原告即不
    得以無權占有之法律關係請求；何況原告及被告之建物係同時建築，應認當時基
    地之所有人有互為同意使用，方符誠信原則等語資為抗辯。
二、原告等主張其所有之系爭土地，第六二九之一地號為被告無權占有如附圖所示
    ──８─９─連線部分面積三六．二三平方公尺及─６─７─８─連線
    部分，第六二九之五地號為被告無權占有如附圖所示２─３─１０──２連線部
    分面積六．０七平方公尺、３─４───９─１０─３連線部分面積四五．六
    一平方公尺，及Ａ─２───Ａ連線部分面積三．六五平方公尺、４─５─
    ６──４連線部分面積五．四五平方公尺等情，業據原告提出土地登記簿謄本
    、地籍圖為證，並經本院會同內政部土地測量局派員至現場測量勘驗屬實，製有
    勘驗筆錄及有土地測量局九十年二月一日之鑑定書暨鑑定圖在卷足憑，復為被告
    所不爭執，自堪信為真實。
三、按土地及其土地上之房屋同屬於一人所有，而僅將土地或房屋所有權讓與他人，
    或將土地及房屋同時或先後讓與相異之人時，土地受讓人或房屋受讓人與讓與人
    間或房屋受讓人間，推定在房屋得使用期限內，有租賃關係，其期限不受第四百
    四十九條第一項規定之限制，民法第四百二十五條之一定有明文。又「按土地與
    房屋為各別之不動產，各得單獨為交易之標的，且房屋性質上不能與土地使用權
    分離而存在，亦即使用房屋必須使用該房屋之地基，故土地及房屋同屬一人，而
    將土地及房屋分開同時或先後出賣，其間雖無地上權設定，然除有特別情事，可
    解釋為當事人之真意，限於賣屋而無地基之使用外，均應推斷土地承買人默許房
    屋承買人繼續使用土地。」、「本院四十八年度台上字第一四五七號判例係指土
    地及房屋同屬一人，而將土地及房屋分開同時或先後出賣時，應推斷土地承買人
    默許房屋承買人繼續使用基地而言。」最高法院四十八年度台上字第一四五七號
    、六十四年台上字第一一０號固均著有判例。然依前揭法條及判例所示，係指土
    地及其上之建築房屋自始同屬於一人之情形，如非原同屬於一人，即無該法條或
    該判例之適用。（一）而查，被告雖以：系爭被告所有之建物及其占用之土地，
    於八十年間曾同屬一人即張良浚所有，故縱因測量而認被告之建物係建築於原告
    土地上，惟該兩筆土地及建物係同一建照核淮，土地並均為張良浚所有，則建物
    與原告之土地曾同屬張良浚所有，依民法第四百二十五條之一規定，及最高法院
    六十四台上字第一一０號、四十八年台上字第一四五七號判例意旨參照，原告即
    不得以無權占有之法律關係請求等詞置辯。惟訴外人張良浚提供其於七十六年十
    月十五日繼承取得之系爭第六二九之一地號，及於七十七年十二月十九日向張良
    鈗買得之系爭第六二九之五地號兩筆土地，而由其妻石淑惠為起造人於七十八年
    間興建第五四六建號即門牌彰化縣員林鎮○○路○段一巷九十號房屋，嗣原告於
    八十四年間分別向石淑惠買得上開房屋，及向訴外人張良浚買得該建物所坐落之
    系爭第六二九之一、第六二九之五地號兩筆土地；而系爭第五四五建號即門牌彰
    化縣員林鎮○○路○段一巷八十八號房屋，則為訴外人張良鈗於七十八年間自為
    起造人，在其所有坐落彰化縣員林鎮○○段第六二九之四地號土地上所興建，於
    八十年三月間張良浚再向張良鈗買得上開房地，同年十月間張良浚復將上開房地
    出售予訴外人杜家和，嗣杜家和再於八十三年間將之出賣與被告等節，有土地登
    記謄本、建物測量成果圖、建築改良物登記簿謄本及地籍套繪竣工圖在卷可稽；
    並經證人石淑惠、張良鈗於審理中到庭證述明確。由上情可知，被告所有之第五
    四五建號房屋係系爭第六二九之四地號土地所有權人張良鈗於七十八年間所興建
    ；又系爭第六二九之一、第六二九之五地號兩筆土地於七十八年間均屬張良浚所
    有，而非屬張良鈗所有；再者，被告乃同時購買系爭第六二九之四地號土地及其
    上第五四五建號房屋，而原告亦為同時購買系爭第六二九之一、第六二九之五地
    號兩筆土地及其上第五四六建號原由石淑惠興建之房屋，顯不符新修正之民法第
    四百二十五條之一所定「將土地及房屋分開同時或先後讓與相異之人」暨最高法
    院四十八年台上字第一四五七號、六十四年台上字第一一０號裁判要旨所稱「將
    土地及房屋分開同時或先後出賣之情形」之要件至明。是以被告抗辯其前手張良
    浚將原告所有第六二九之一、第六二九之五地號土地與被告所有系爭第五四五建
    號房屋分別出售，而主張原告有忍受其繼續使用基地之義務云云，即屬無據，自
    不足採。（二）再查，被告另抗辯：兩造所有之建物既係同時建築，應認當時之
    基地所有人有互為同意使用，方符誠信原則云云。然前述證人張良浚於本院審理
    時證稱：因系爭土地面積很大不會占用到他人土地，故建築房屋時渠並不認為會
    有越界建築之問題，惟因擔心下一代人會有糾紛而分割土地，故渠有請土木師傅
    前來指界，然未實際測量等情無誤。由此足證，系爭第六二九之一、第六二九之
    五地號兩筆土地原所有權人，與第六二九之四地號原所有權人之間，並無互為同
    意使用基地之約定至明。從而，被告此部分之抗辯，亦嫌無據，洵不足採。
三、按所有權人對於無權占有或侵奪其所有物者，得請求返還之，民法第七百六十七
    條前段定有明文，原告為系爭土地之所有權人，被告既無任何權源存在，即不得
    無權占用系爭土地。從而，原告依民法第七百六十七條規定，請求被告將無權占
    有原告土地之地上物予以拆除後，將占有之土地返還予原告，為有理由，應予准
    許。
四、原告及被告分別陳明願供擔保，聲請宣告假執行及免為假執行，經核均無不合，
    爰分別酌定相當之擔保金額宣告之。
五、本案事實已臻明確，兩造其餘攻擊防禦方法，不足以影響本判決之結果，爰不一
    一論述，併此敘明。
六、結論：本件原告之訴為有理由，爰依民事訴訟法第七十八條、第三百九十條第二
    項、第三百九十二條，判決如主文。
中      華      民      國      九十      年      十    月    二十三    日
                                    臺灣彰化地方法院民事第三庭
~B法      官    郭  千  黛
右正本係照原本作成。
如不服本判決，應於判決送達後廿日之不變期間內，向本院提出上訴狀（須附繕本）
。
~B法院書記官    林  文  斌
中      華      民      國      九十      年      十      月    二十四  日


司法院資訊處製作；財團法人民間司法改革基金會備份。
